【裁判字號】    97,上易,50
【裁判日期】    971204
【裁判案由】    損害賠償
【裁判全文】
臺灣高等法院花蓮分院民事判決          97年度上易字第50號
上  訴  人  甲○○ (即藍凱婷之承受訴訟人)
訴訟代理人  謝維仁律師
複  代理人  俞建界律師
被上訴人    松成葬儀社
法定代理人  乙○○
訴訟代理人  李文平律師
            張照堂律師
當事人間請求損害賠償事件，上訴人對於中華民國97年6月13日
臺灣花蓮地方法院95年度訴字第268號第一審判決不服，提起上
訴，本院於97年11月20日言詞辯論終結，判決如下：
    主  文
上訴駁回。
第二審訴訟費用由上訴人負擔。
    事實及理由
壹、程序方面：
一、按當事人死亡者，其繼承人於得為承受訴訟時，應即為承受
    之聲明，民事訴訟法第168條、第175條第1項定有明文。本
    件原告藍凱婷於訴訟程序進行中之民國 (下同)95年10月12
    日死亡，其母甲○○在原審聲明承受訴訟，有聲明承受訴訟
    狀、訃聞在卷可參（見原審卷頁49、61），依據前述說明，
    自應准許。
二、按訴狀送達後，原告不得將原訴變更或追加他訴，但因情事
    變更而以他項聲明代最初之聲明者，不在此限，民事訴訟法
    第255條第1項第4款定有明文。本件原告於原審起訴時，以
    藍凱婷因車禍殘障之事實，請求被上訴人給付新臺幣（下同
    ）728,640元及其法定遲延利息，嗣以藍凱婷業於95年10月
    12日死亡之事實，於95年10月27日言詞辯論期日，減縮請求
    金額為665,280元及其法定遲延利息，核其變更原因乃因情
    事變更而以他項聲明代最初之聲明，原審揆諸上揭規定，已
    予准許。
三、被上訴人松成葬儀社為合夥組織，其法定代理人變更為乙○
    ○，並經乙○○聲明承受訴訟在案，有營利事業登記資料及
    聲明承受訴訟狀附卷可証 (本院卷頁56)，核與民事訴訟法
    第170條及第174條之規定，應予准許。
四、按訴之變更或追加，非經他造同意不得為之，民事訴訟法第
    455條第一項前段定有明文。本件上訴人於原審起訴之請求
    權係基於藍凱婷在95年2月11日受僱於被上訴人時，被上訴
    人疏未幫藍凱婷投保勞工保險，導致藍凱婷受有損害之賠償
    請求權。於本院審理中，則變更起訴事實為藍凱婷在92到94
    年間受僱於松成葬儀社，並主張因松成葬儀社未投保所造成
    藍凱婷之損害。上訴人所主張之事實前後不同，受僱時間不
    同，而且藍凱婷在94年離職，則本案上訴人所主張未投保之
    事實，究竟是指92年間或者是本案車禍發生期間，其事實不
    同，法律關係自屬不同，訴訟標的亦不相同，則上訴人於上
    訴後，變更請求權之基礎，自屬訴之變更，被上訴人既不同
    意，訴即不得變更。因此本院僅審理上訴人所主張曾經在95
    年2月間受僱於被上訴人，而對被上訴人所得主張之損害賠
    償請求權。至於藍凱婷在92到94年間是否受僱於被上訴人，
    是否有損害賠償請求權，則不在本院審理範圍內。
貳、實體方面：
一、上訴人起訴主張略以：
（一）藍凱婷受雇於被上訴人，於95年2月10日任職被上訴人處
      ，於95年2月11日凌晨駕駛機車撞擊分隔島造成顱內出血
      ，因病情惡化，於95年10月12日死亡。藍凱婷無配偶、子
      女，父親已死亡，由其母親即甲○○繼承其權利。查藍凱
      婷於車禍當時騎乘之機車，係95年2月10日復職當天，被
      上訴人配發給藍凱婷作為交通工具，如果藍凱婷未復職，
      豈有可能騎乘被上訴人之職務配車？此外，藍凱婷於住院
      期間醫療費之自付額，部分是由被上訴人支付，亦足以證
      明藍凱婷已經復職，被上訴人因自認理虧而代為支付。
（二）藍凱婷受僱於被上訴人期間，被上訴人未依法為藍凱婷投
      保勞工保險，依勞工保險條例第72條第1項、第33條、第3
      5條之規定，藍凱婷自無法工作之95年2月11日之第4日即9
      5年2月14日起，可領取普通傷害補助費，至95年10月12日
      止，計7個月，查藍凱婷每月薪資不高於15,840元，屬勞
      工保險投保薪資分級表第1級，月投保薪資為15,840元，
      每半個月可領取普通傷害補助費7,920元（1584050%）
      ，7個月可領取普通傷害補助費110,880元（7,92014）
      ，惟被上訴人未依法為藍凱婷投保勞工保險，致藍凱婷未
      能領取上開普通傷害補助費，自應負賠償責任，並由上訴
      人繼承藍凱婷之權利。
（三）依勞工保險條例第63條、第65條規定，如被上訴人有依法
      為其投保勞工保險，其保險年資應滿兩年，可發給30個月
      遺屬津貼，加上喪葬津貼5個月上訴人可請求35個月之月
      投保薪資，合計554,400元。惟被上訴人未依法為藍凱婷
      投保勞工保險，致上訴人未能領取上開死亡給付，被上訴
      人自應負賠償責任。故上訴人請求死亡給付及普通傷害補
      助費，合計為665,280元。
（四）並聲明：１、被上訴人應給付上訴人665,280元，及自起
      訴狀繕本送達之翌日起至清償日止，按年息百分之5計算
      之利息。２、原告願供擔保，請准宣告假執行。於上訴後
      ，並聲明廢棄原判決，改判如原審訴之聲明。
二、被上訴人則抗辯：
（一）上訴人主張藍凱婷受僱於被上訴人，並以被上訴人未依法
      為其辦理勞工保險，而主張損害賠償，與事實不符，實乃
      藍凱婷於案發當時，並非被上訴人雇用之勞工，藍凱婷於
      95年1月份農曆過年前業已離職，查其1月份只工作11天，
      薪水為6389元，此有95年1月份薪資表可稽，各投保單位
      有義務辦理投保手續者，係其所雇用之員工，然藍凱婷早
      已離職，根本非被上訴人之員工，被上訴人自無辦理勞保
      之義務。況且95年間，被上訴人在臺東也沒有業務，怎麼
      可能叫藍凱婷去幫忙。依被上訴人所知，案發當天藍凱婷
      是跟同事喝完酒，要去臺東火車站接她朋友，與業務無關
      ，藍凱婷當時騎乘的機車，是被上訴人訴訟代理人的太太
      廖美燕的，因為被上訴人於94年間在臺東有業務，所以把
      該機車放在臺東，但是94年12月1日業務就已經結束，上
      開機車沒有運回來，長期借給忠義禮儀社使用，藍凱婷是
      向忠義禮儀社何人借機車作為私人用途，被上訴人並不清
      楚。藍凱婷發生上開車禍後，被上訴人很熱心到現場幫忙
      ，連喪葬費都是被上訴人出的，藍凱婷尚未往生前，上訴
      人就找民代向被上訴人要錢，被上訴人為此很難過。
（二）並聲明：１、原告之訴駁回。２、如受不利判決，願供擔
      保，請准宣告免為假執行。上訴人上訴後，聲明駁回上訴
      。
三、上訴人主張藍凱婷受僱於被上訴人，且於95年2月11日凌晨
    駕駛機車撞擊分隔島造成顱內出血，嗣於95年10月12日死亡
    之事實，業據其提出與所述相符之各類所得扣繳暨免扣繳憑
    單、92年至94年之財政部臺灣省北區國稅局綜合所得稅各類
    所得資料清單、臺東縣警察局道路交通事故證明書等件為證
    （見原審卷頁5、6、頁165至167），且有原審向臺東縣警察
    局調得之事故資料在卷可參（見原審卷頁17至38），復為被
    上訴人所不爭執，此部分事實自堪予認定。惟上訴人主張藍
    凱婷於95年2月10日任職於被上訴人乙節，則為被上訴人所
    否認，兩造因此於原審協議簡化本件爭點為：95年2月11日
    本件車禍發生時，藍凱婷是否為被上訴人之員工，被上訴人
    有無辦理勞保之義務（舉證責任在上訴人）。
四、本院得心證之理由：按當事人主張有利於己之事實者，就其
    事實有舉證之責任，民事訴訟法第277條本文定有明文。依
    此規定，上訴人對上開爭點自負有舉證之責。經查，上訴人
    於原審聲請傳喚證人楊文德就此情作證，證人楊文德於原審
    證稱：伊算是被上訴人配合的司儀，不是被上訴人固定的員
    工。伊於93、94年間有1年的時間，只要被上訴人在臺東有
    喪葬的禮儀，就會請伊當司儀，伊是做一場算一場錢，因為
    不是被上訴人的員工，所以被上訴人沒有為伊投保勞保。伊
    也認識藍凱婷，伊與藍凱婷於93、94年間有一起工作，藍凱
    婷的工作內容是全場的殯葬儀式，藍凱婷有時候也會幫被上
    訴人送資料到榮家，藍凱婷是被上訴人固定的員工，領的是
    月薪，伊的印象中，藍凱婷一直在被上訴人處工作，是否有
    離職不清楚。伊記得最後一次碰到藍凱婷是在臺東市立殯儀
    館，為往生者作服務，當天晚上就聽說她出車禍，應該就是
    95年2月間的車禍。最後一次在臺東市立殯儀館碰到藍凱婷
    ，藍凱婷是為「松成號」服務，但魏家在花蓮、臺東有5家
    葬儀社，平常在榮家爭取業務也是這5家在標，這5家我們統
    稱為「松成號」，所以藍凱婷當天是為哪一家葬儀社服務，
    伊也不清楚，只能確定老闆是魏家。伊不清楚被上訴人在95
    年間有無標到臺東的案子。伊最後1次看到藍凱婷時，她穿
    的與被上訴人訴訟代理人現在穿的一樣，亦即藍色沒有字
    的襯衫，但有打1個領帶，「松成號」5家葬儀社都是這樣的
    襯衫，且藍凱婷當時有別識別證，但藍凱婷有「松成號」共
    5張識別證，會同時放在證夾內，視藍凱婷當時是為哪一家
    葬儀社處理業務，就戴哪一家識別證等語（見原審卷頁161
    至163）。從證人楊文德之證詞可知，95年2月10日藍凱婷雖
    在臺東市立殯儀館從事殯葬業務，然其只能確定藍凱婷是為
    統稱為「松成號」的5家葬儀社中的其中1家工作，不能確定
    藍凱婷是否是為被上訴人工作，故上訴人就上開爭點事項，
    自未盡舉證責任。況依上訴人提出藍凱婷之92年至94年財政
    部臺灣省北區國稅局綜合所得稅各類所得資料清單（見原審
    卷頁165至167），藍凱婷於94年間，除了領有被上訴人之薪
    資外，尚領有松威禮儀社、博愛禮儀社、冥階禮儀社、忠義
    禮儀社之薪資，95年間除了領有被上訴人之薪資外，尚領有
    松威禮儀社、冥階禮儀社、忠義禮儀社之薪資，96年間除了
    領有被上訴人之薪資外，尚領有冥階禮儀社、忠義禮儀社之
    薪資，益證證人楊文德上開證詞非虛，藍凱婷確實在同一年
    度有為5家葬儀社工作之情形，故實難以藍凱婷於95年2月10
    日為「松成號」服務、穿著「松成號」5家葬儀社共用之襯
    衫形式，即逕自推論藍凱婷當時是為被上訴人工作。此外，
    上訴人所提出訴外人方正中、潘嘉雯、陳建揚、席亦文、李
    坤典、王清松、楊文德、柳雨似等8人出具之證明書，其上
    雖均以電腦繕打：「本人一本誠信願挺身出面作證，茲證明
    藍凱婷小姐，確曾於民國95年2月10日身著松成葬儀社規定
    之制服，及佩帶工作證，看見藍凱婷小姐在市立殯儀館追遠
    廳某榮民告別式、殯葬過程中服務榮民，而後又在殯葬管理
    所看見，特此證明此證。」等字樣，然上開8人在例稿性文
    書上簽名，可信度已不高，而其中除證人楊文德於原審作證
    外，其餘7人均未經訊問，故該7人出具之上開文書是否與事
    實相符，亦值存疑，況證人楊文德在原審已明確證稱上情，
    益證其餘7人出具上開文書時，極可能將「松成號」誤認等
    同於被上訴人，而認藍凱婷當時是為被上訴人工作。至於藍
    凱婷於事故發生時，雖騎乘被上訴人訴訟代理人太太的機車
    ，然此不能即證明其當時受僱於被上訴人。被上訴人是否曾
    為藍凱婷支付醫藥費之事實，未經上訴人證明，縱認屬實，
    亦不能逕以之解讀為藍凱婷案發時仍為被上訴人之員工，併
    予敘明。
五、上訴人上訴後，一再聲請調閱95年2月11日當天，在臺東殯
    儀館辦理榮民張紀才以及姚龍雲後事之葬儀社名稱，並表示
    如果不是被上訴人所承辦，即另行起訴請求經營之葬儀社，
    經本院分別函兩位榮民所屬之馬蘭榮民之家，及承辦該喪葬
    事宜之臺東市立殯儀館，均回復稱，承辦的葬儀社是松威葬
    儀社，有覆函為證 (本院卷頁49、51)，則縱然如上訴人所
    主張藍凱婷發生車禍事故當時，是辦理喪葬事宜，但該葬儀
    社並不是被上訴人，至於被上訴人究竟與松威葬儀社有何關
    係，雖然楊文德有所證述，但上訴人既然未能舉證證明藍凱
    婷在車禍事故發生時的確受僱於被上訴人，則上訴人主張被
    上訴人有勞動契約關係存在，即屬無從證明。
六、綜上所述，本件上訴人不能證明藍凱婷於95年2月10日是為
    被上訴人工作，自不能證明被上訴人當時有為藍凱婷辦理勞
    工保險之義務而未辦理之情形，故上訴人依勞工保險條例第
    72條第1項、第33條、第35條、第63條、第65條規定，請求
    被上訴人給付665,280元及其法定遲延利息，自屬無理由，
    原審因而駁回其訴，並無不合，上訴人之上訴為無理由，應
    予駁回。
七、據上論結，本件上訴為無理由，依民事訴訟法第449條第1項
    、第78條，判決如主文。
中    華    民    國    97    年    12    月    4     日
                  民事庭審判長法  官  賴淳良
                              法  官  林碧玲
                              法  官  劉雪惠
以上正本係照原本作成。
本件判決不得上訴。
                              書記官  邱廣譽
中    華    民    國    97    年    12    月    4     日


司法院資訊處製作；財團法人民間司法改革基金會備份。
